【裁判字號】    92,易,1306
【裁判日期】    920530
【裁判案由】    詐欺
【裁判全文】
臺灣臺中地方法院刑事判決                        九十二年度易字第一三六號
    公  訴  人  臺灣臺中地方法院檢察署檢察官
    被      告  丑○○
                子○○
右列被告因詐欺案件，經檢察官提起公訴（九十一年度偵字第三一０四號），本院判
決如左：
    主  文
丑○○、子○○均無罪。
    理  由
一、公訴意旨謂以：被告丑○○、被告子○○二人係夫妻，其二人於民國九十年二月
    間（公訴人誤繕為九十一年二月間），從報紙分類廣告看到某不詳姓名年籍之人
    所刊登之收購存摺之訊息，渠二人預見該不詳之人刊登廣告蒐集他人存摺使用，
    係藉蒐集之存摺以遂行財產上犯罪之目的，竟不顧他人所可能遭害之危險，基於
    幫助該不詳之人遂行財產上犯罪之不確定故意，依該不詳之人之指示，於九十年
    二月二十七日，先後至第一商業銀行北屯分行、富邦商業銀行北臺中分行及聯邦
    商業銀行文心分行，由被告丑○○分別開設帳號第00000000000號、
    第000000000000號及第000000000000號帳戶，另由被
    告子○○分別開設第00000000000號、第000000000000
    號及第000000000000號帳戶，嗣於開戶後翌日，即由被告子○○持
    前開六個帳戶及被告丑○○前於八十三年十一月十四日在臺中文心路郵局開設之
    局號000000－0號、帳號000000－0號帳戶、子○○前於八十四年
    十月三日在臺中松竹郵局開設局號000000－0號、帳號000000－0
    號帳戶之存摺、提款卡、印章等物，在臺中市○○路○段二十六巷二之三號四樓
    其二人住處樓下，以郵局帳戶每份新臺幣（下同）五千元，銀行帳戶每份一千元
    之代價，將前開帳戶出售予該不詳之人使用。嗣該不詳之人取得帳戶後，即意圖
    為自己不法之所有，以下列方式詐欺及恐嚇取財（丑○○富邦商業銀行北臺中分
    行帳戶尚無被害人匯款，子○○郵局帳戶則於九十年三月九日起至同年月二十九
    日止，陸續有不明款項進出）：
（一）於九十年三月二十三日，在聯合報分類廣告欄佯登手機每支三千元之廣告，使
      庚○○誤認確有廉價手機販賣，而撥打廣告刊登之冒用不知情之張盛名義登
      錄之0000000000號預付卡電話與自稱「楊先生」之不詳男子聯絡，
      並依其指示連續轉帳一千元、二千元至丑○○於前開郵局開設之帳戶內，嗣後
      未能依約交付手機予庚○○，庚○○始知受騙。
（二）於九十年三月七日晚上十一時許至翌日中午十二時許之期間，在彰化市某處，
      由不詳之人以不詳方法竊取施文景所有，由己○○所使用之車號ＱＴ－九一一
      ０號自用小客車，得手後，於九十年三月八日中午十二時多許，以不知情之丙○○所申請之0000000000號電話（丙○○前開電話，係於九十年三
      月七日上午七時許，在台中縣太平市○○路六九九號前，連同車號Ｂ二－九八
      三七號自用小客車一併為不詳之人所竊取，嗣為該竊車集團供作向車主恐嚇取
      財之用）撥打己○○使用之行動電話，要求己○○匯款一萬五千元始會將車返
      還，致己○○心生畏懼，擔心無法取回車子，而於同日匯款一萬五千元至丑○○在第一商業銀行北屯分行開設之前開帳戶。匯款後始取回車子。
（三）於九十年三月八日凌晨一時許，在彰化縣和美鎮○○路○段高速公路橋下，由
      不詳之人以不詳方法竊取丁○○所有車號Ｍ七｜七六四八號自用小客車，得手
      後，於同日中午十二時三十九分許，以不知情之丙○○所申請之000000
      0000號電話撥打丁○○使用之行動電話，要求丁○○匯款一萬元始會將車
      返還，致丁○○心生畏懼，擔心無法取回車子，而於同日匯款一萬元至丑○○
      在第一商業銀行北屯分行開設之前開帳戶。
（四）於九十年三月十二日下午二時十五分許，在彰化縣和美鎮○○路一八四巷口，
      由不詳之人以不詳方法竊取宏昌彈簧工業有限公司所有，由戊○○所使用之車
      號ＲＺ－一九二五號自用小客車，得手後，於同日下午二時多許，以冒用不知
      情之乙○○名義登錄之0000000000號預付卡電話（乙○○之身分證
      、汽機車駕照等，係於九十年一月二十六日下午七時許，在臺中市○區○○○
      街一二四號前，連同車號ＮＺ－三七０八號自用小客車一併為不詳之人所竊取
      ，嗣於九十年二月十二日遭冒名登錄開通預付卡供作向車主恐嚇取財之用）撥
      打戊○○使用之行動電話，要求戊○○匯款五萬元始會將車返還，致戊○○心
      生畏懼，擔心無法取回車子，而於同日匯款五萬元至子○○在富邦商業銀行北
      臺中分行開設之前開帳戶。惟匯款後車仍未取回。
（五）於九十年三月十二日，在彰化縣彰化市○○路七０一巷一一號前，由不詳之人
      以不詳方法竊取辛○○所有之車號ＱＫ－八九三八號自用小客車，得手後，打
      電話要求辛○○匯款十二萬元始會將車返還，致辛○○心生畏懼，擔心無法取
      回車子，而於九十年三月十二日匯款十二萬元至子○○在第一商業銀行北屯分
      行開設之前開帳戶。匯款後找回車子。
（六）於九十年三月十三日晚上，在彰化縣鹿港鎮○○路○段六二二巷四十弄十四號
      前，由不詳之人以不詳方法竊取癸○○所有之車號ＰＭ－九一九九號自用小客
      車，得手後，打電話要求癸○○匯款三萬元始會將車返還，致癸○○心生畏懼
      ，擔心無法取回車子，而於九十年三月十四日匯款三萬元至子○○在聯邦商業
      銀行文心分行開設之前開帳戶。匯款後找回車子。
（七）於九十年三月十四日晚上，在彰化縣彰化市○○路一二八號前，由不詳之人以
      不詳方法竊取壬○○所有之自用小客車，得手後，打電話要求壬○○匯款三萬
      元始會將車返還，致壬○○心生畏懼，擔心無法取回車子，而於九十年三月十
      五日匯款三萬元至丑○○在聯邦商業銀行文心分行開設之前開帳戶。匯款後找
      回車子。
（八）於九十年三月十三日或十四日，在彰化縣鹿港鎮○○路，由不詳之人以不詳方
      法竊取甲○○家中所有之車號ＰＬ－六０六三號自用小客車，得手後，打電話
      要求甲○○匯款三千元始會將車返還，致甲○○心生畏懼，擔心無法取回車子
      ，而於九十年三月十五日以施蘇金梨名義匯款三萬元至子○○在聯邦商業銀行
      文心分行開設之前開帳戶。匯款後取回車子。
嗣經警方接獲被害人丁○○、戊○○報案後，循線查獲上情。因認被告丑○○、子○○周二人均係涉犯刑法第三十條第一項前段、第三百三十九條第一項之幫助詐欺取財
罪嫌云云。
二、按犯罪事實應依證據認定之，無證據不得推定其犯罪事實；又不能證明被告犯罪
    者，應諭知無罪之判決，刑事訴訟法第一百五十四條、第三百零一條第一項分別
    定有明文。次按事實之認定，應憑證據，所謂證據，須適於為被告犯罪事實之證
    明者，始得採為斷罪資料，如未能發現相當證據，或證據不足以證明，自不能以
    推測或擬制之方法以為裁判基礎；又認定不利於被告之事實，須依積極證據，苟
    積極證據不足為不利於被告事實之認定時，即應為有利於被告之認定，更不必有
    何有利之證據，最高法院五十三年臺上字第二七五０號、三十年上字第八一六號
    、四十年臺上字第八六號分別著有判例可資參照。又認定犯罪事實應依證據，為
    刑事訴訟法所明定，故被告否認犯罪事實所持之辯解，縱屬不能成立，仍非有積
    極證據足以證明其犯罪行為，不能遽為有罪之認定，此最高法院三十年上字第一
    八三一號亦著有判例。再按刑法上幫助之行為，須有幫助他人犯罪之意思，如無
    此種故意，基於其他原因，以助成他人犯罪之結果，尚難以幫助論；又幫助犯，
    非但行為之外形可認為幫助，且必須與正犯有犯意之聯絡。若幫助之人，誤信為
    正當行為，並無違法之認識，則其行為縱予正犯以助力，尚難遽令負幫助之罪責
    （最高法院二十年度上第一０二二號、第一八二八號判例意旨參照）。末按幫助
    犯之成立，行為人在主觀上須有幫助之故意，客觀上須有幫助之行為。又幫助犯
    係從屬於正犯而成立，並無獨立性（此與教唆犯不同，故於直系血親、配偶、同
    財共居親屬、五親等內血親及三親等內姻親之間，如有正犯與被害人間具備上開
    親屬關係，而正犯所涉犯之詐欺取財罪又未據被害人提出告訴，則此時詐欺取財
    罪之幫助犯亦無從成立），故幫助犯須對正犯之犯罪事實，有共同認識而加以助
    力，始能成立，其所應負責任，亦以與正犯有同一認識為限，若正犯所犯之事實
    ，超過其所共同認識之範圍時，則幫助者事前既不知情，自不負責；從犯對正犯
    行為所認識之內容，如與正犯所發生之事實不一致時，應僅就其所認識之範圍負
    責；刑法上之幫助犯，係對於犯罪與正犯有共同之認識，而以幫助之意思，對於
    正犯資以助力者而言。若於正犯之犯罪無共同之認識，則非幫助犯（最高法院七
    十五年度台上字第一五０九號、八十四年度台上字第五九九八、六四七五號、八
    十八年度台上字第一二七０號判決意旨參照）。
三、本件公訴人認被告丑○○、子○○周二人均係涉犯刑法第三十條第一項前段、第
    三百三十九條第一項之幫助詐欺取財罪嫌，無非係以（一）被告二人提供他人使
    用之前開帳戶，被利用作為詐欺取財及恐嚇取財之入帳帳戶等情，業據被害人庚○○、己○○、丁○○、戊○○、辛○○、癸○○、壬○○、甲○○指訴綦詳，
    核與證人丙○○、乙○○、張盛於警訊證述情節相符，並有庚○○轉帳匯款之
    客戶交易明細表二紙、0000000000號電話通聯乙份、報紙廣告乙紙（
    均附於高雄市政府警察局新興分局警卷內）、第一商業銀行北屯分行、富邦商業
    銀行北臺中分行、聯邦商業銀行文心分行、臺中文心路郵局、臺中松竹郵局函附
    前開帳戶之開戶資料及資金往來明細各乙份、0000000000號電話申租
    人資料乙紙、乙○○、丙○○報失竊之車輛竊盜、車牌失竊資料個別查詢報表各
    乙紙、乙○○報案紀錄乙紙、0000000000號電話申租人資料乙紙、丁○○使用之行動電話通聯乙紙、丁○○車籍作業系統—查詢車輛認可資料乙紙、
    丁○○匯款存根聯乙紙、戊○○匯款回條乙紙、戊○○報案紀錄乙紙、戊○○使
    用之行動電話通聯乙紙、己○○使用之行動電話通聯乙紙、己○○存款憑條乙紙
    、誠泰商業銀行函附林玉安匯出明細表及電匯申請書各乙紙、辛○○存款憑條乙
    紙、癸○○匯款申請書乙紙、甲○○匯款委託書乙紙、壬○○匯款申請書乙紙、
    辛○○車籍資料查詢乙紙等資料在卷可稽。（二）按刑法上之故意，可分為直接
    故意與不確定故意（間接故意），所謂「不確定故意」，係指行為人對於構成犯
    罪之事實，預見其發生而其發生並不違背其本意者，刑法第十三條第二項定有明
    文。查金融帳戶之申請甚為簡易方便，亦無信用問題，如有使用帳戶之需要，自
    可自行開戶，衡情當無向他人收購帳戶使用之理。再無正當合理之理由而收購與
    其無身分、財產上利害關係者之存摺使用，收購者在無相當之信任關係下，須冒
    存摺內款項，遭被收購者以補發存摺、提款卡後領用之風險，洵非正當之交易程
    序所必要；且在無相當信任關係下之交易，無特定營業場所之收購人不使被收購
    人知悉其真正之身分資料，被收購存摺者，依一般人通常之知識、經驗，均應已
    認知收購存摺者欲以之隱匿真正之資金流向或帳戶內資金之實際取得人，其對於
    收購存摺者欲藉該存摺為各種財產上犯罪之情況，當已預見其發生。且邇來利用
    人頭帳戶詐欺取財或恐嚇取財之犯罪類型層出不窮，該等犯罪，多數均係利用人
    頭帳戶作為出入帳戶，並經媒體廣為披載，被告係成年且智力成熟之人，對此應
    知之甚詳。是被告仍將存摺出售不詳姓名年籍者使用，且未能供明有何正當之理
    由，其應已預見存摺將遭利用為財產上犯罪之工具，而收購存摺者將收購之存摺
    作為財產上犯罪之帳戶，亦不違被告之本意。從而，被告有容任該不詳年籍之人
    利用其帳戶犯財產上犯罪之不確定故意，允無疑義。（三）再被告子○○、丑○○於同一時、地，利用同一機會，同時出售郵局及銀行帳戶給不詳之人，僅係一
    單純幫助行為，雖嗣後該帳戶分別供作詐欺及恐嚇取財二種犯罪型態使用，惟被
    告子○○、丑○○將上開帳戶出售予不詳之收購之人時，衡諸目前社會常態，其
    二人當可認知收購之人係用於詐欺取財之財產犯罪上，但尚難認定被告二人就該
    收購帳戶之人會將帳戶分別用於詐欺取財及恐嚇取財之行為上有所認識，依「所
    知輕於所犯，從其所知」之法理，仍應論以一單純詐欺取財之幫助犯。（四）再
    依被告二人在富邦商業銀行北台中分行及聯邦商業銀行文心分行之帳戶明細所示
    ，其二人於九十年二月二十七日開戶後，於同日即將其二人在該二家銀行開戶時
    所存之一百元提領，並於出售帳戶後之翌日即九十年三月一日，由自稱林玉安之
    人及不詳之人分別電匯七十元至前開帳戶，顯見被告二人將帳戶出售後，該犯罪
    集團立即匯入七十元測試帳戶是否正常並作為跨行轉帳之手續費，衡情當足認收
    購者即為犯罪集團之一份子，為其論罪依據。惟本件被告丑○○、子○○二人於
    警、偵訊中則均堅決否認有何明知及幫助詐欺取財及幫助恐嚇取財之犯行，均辯
    稱：渠二人並不知道對方買帳戶要做何用途，也不知道對方會拿去供非法使用等
    語。
四、本院查：（一）、依據本案卷內所附之證據本件被告二人除提供帳戶外，並查無
    證其他積極據證足以證明被告二人有直接參與詐欺取財；竊車或恐嚇取財之行為
    ，亦查無證據證明被告二人與該詐欺取財及竊車勒贖之集團有何共同犯意之聯絡
    （此亦為公訴人所認定），再參酌以被告二人若有如公訴人所指訴之幫助詐欺取
    財及竊車勒贖之不確定故意或明知，衡之一般常情，被告二人豈會有以自己之名
    義所申請之帳戶做為收受詐欺取財及竊車勒贖匯款之帳戶，而自曝其犯行，此顯
    與常情及此類犯罪態樣之手法有違，是被告二人於檢察官偵訊時所辯：伊並沒有
    參與犯罪，伊也不知道他們會拿去犯罪，伊只是單純賣戶頭而已乙情，尚可採信
    。從而被告二人所舉之諸反證雖不成立，然依上揭最高法院二十一年上字第四七
    四號判例意旨，乃不能持此為認定犯罪之論據。（二）、本件被告二人雖坦承有
    將渠二所開立之帳戶販賣予不詳姓名之人，惟被告二人並不認識該不詳姓名之人
    ，出賣帳戶後被告二人亦不知該不詳姓名之人會將渠二人所開立之帳戶供做詐欺
    取財及竊車勒贖匯款以為犯罪之用等情，業據被告二人於檢察官偵查時供明在卷
    ，而本案亦查無任何其他證據足證被告二人事先即知悉該不詳姓名之人購買帳戶
    之目的係欲作為詐欺取財或竊車勒贖之用，並基於幫助詐欺取財及恐嚇取財之意
    思而出賣上開帳戶。揆諸前揭對於幫助犯成立要件之說明，本案被告二人既非明
    確知悉該不詳姓名之人向渠二人所購買之帳戶之目的，係為供做詐欺取財及竊車
    勒贖匯款轉帳之用，則其與該不詳姓名、年籍之正犯（等人）間對於詐欺取財及
    恐嚇取財之犯罪事實，並未具有共同之認識而加以助力，則本件正犯等人所犯之
    詐欺取財、恐嚇取財犯行，顯然已非被告二人所得認識之內容，實難認被告二人
    有何幫助詐欺取財或恐嚇取財之不確定故意與明知存在，是被告二人於檢察官偵
    訊中所辯稱渠並無幫助詐欺取財及恐嚇取財之「明知」與「不確定故意」乙節，
    尚堪採信（按幫助犯本具有強烈之從屬性，若非幫助之人對於正犯之犯罪事實，
    有共同之認識而加以助力，始能成立幫助犯，否則設本案正犯如將其所購得之被
    告二人之人頭帳戶僅單純持用以供作擄人勒贖轉帳之用，則本件出賣人頭帳戶之
    被告二人豈非構成涉犯擄人勒贖之幫助犯重罪，是以自不得以推測之方式論定被
    告究係對於何種犯罪有所認識）。從而自不能僅因被告二人有出賣其所開立之帳
    戶及提款卡等物予不詳姓名、年籍之正犯（等人）供犯罪之用，即認定被告二人
    幫助涉犯有本件詐欺取財及恐嚇取財之犯行。此外，復查無其他積極證據足資證
    明被告二人有何幫助詐欺取財及幫助恐嚇取財之犯行，不能證明被告二人犯罪，
    揆諸首揭說明，自應諭知被告二人為無罪之判決，以免冤抑。
五、本件被告二人均經合法傳喚無正當理由不到庭，本院認係應諭知無罪之案件，爰
    不待渠二人陳述逕行判決，併予敘明。
據上論斷，應依刑事訴訟法第三百零一條第一項、第三百零六條，判決如主文。
本案經檢察官黃江穎到庭執行職務。
中      華      民      國      九十二      年      五      月    三十  日
                                  臺灣臺中地方法院刑事第六庭
                                      法  官  許  旭  聖
右正本證明與原本無異。
如不服本判決，應於判決送達後十日內向本院提出上訴狀（應附繕本），上訴於
臺灣高等法院臺中分院。
                              書記官
中      華      民      國      九十二      年      五      月    三十  日


司法院資訊處製作；財團法人民間司法改革基金會備份。
